【裁判字號】    89,家上,98
【裁判日期】    890829
【裁判案由】    離婚等
【裁判全文】
臺灣高等法院民事判決  八十九年度家上字第九八號
    上  訴  人  乙○○
    訴訟代理人  王如玄  律師
                蔡惠子  律師
                謝幸伶  律師
    被 上訴 人  甲○○  住台北縣三峽鎮○○路四四之十五號
    訴訟代理人  劉敏卿  律師
右列當事人間離婚等事件，上訴人對於中華民國八十八年十一月三十日臺灣板橋地方
法院第一審判決（八十七年度婚字第五一０號），提起上訴，本院判決如左：
    主    文
上訴駁回。
第二審訴訟費用由上訴人負擔。
    事    實
一、上訴人聲明求為判決：關於本訴部分：(一)、原判決關於不利上訴人部分廢棄。(二)
    、上開廢棄部分，被上訴人應自民國（下同）八十七年一月一日起至離婚判決確
    定之日止，按年給付上訴人新台幣（下同）二十一萬一千一百九十七元，並應給
    付上訴人二百萬元。(三)、願供擔保請准宣告假執行。關於反訴部分：(一)、原判決
    主文第三項部分廢棄。(二)、上開廢棄部分，被上訴人在第一審之反訴駁回。其事
    實上陳述，除與原判決記載相同部分，予以引用外，並補稱略以：(一)、被上訴人
    之父竟向雙方之友人散佈不實內容之記事，使上訴人及其家人蒙羞、難堪，遭人
    指點，其後被上訴人更在未告知之情形下，獨自赴德國，並拒不告知住址，惡意
    遺棄上訴人。上訴人每每思及自己為了保全此段婚姻，不惜低聲下氣，甚至下跪
    求和，均不得諒解接納，深感痛心。非但如此，上訴人之父母為了上訴人幸福，
    多年來亦忍氣吞聲，這又豈是氣燄囂張之被上訴人及其家人所能體會，上訴人只
    覺得疲憊傷痛，所受精神上之損害至鉅。(二)、被上訴人所主張抵銷之匯款單全係
    被上訴人之父陳昌夫匯予被上訴人之憑證，被上訴人之父匯予被上訴人金錢係贈
    與或借貸，上訴人無從知悉，被上訴人將該款項用於何處，上訴人亦不知，此乃
    被上訴人父子二人之間的匯款，與上訴人何干，由此可見被上訴人之抵銷於法不
    合。(三)、上訴人不堪被上訴人及其家人之虐待，加上被上訴人惡意遺棄，要上訴
    人早點找人嫁之情形下訴請離婚，何來過失之有？被上訴人又何得以據此反訴請
    求裁判離婚？所用證據，援用原審之立證方法。
二、被上訴人聲明求為判決：(一)、上訴駁回。(二)、第二審訴訟費用由上訴人負擔。(三)
    、如受不利判決，願預供擔保請准宣告免為假執行。其事實上陳述，除與原判決
    記載相同部分，予以引用外，並補稱略以：被上訴人個性內向，溫文有禮，顯非
    上訴人所述粗暴之徒，反觀被上訴人嬌縱成性，性急又火暴，頂撞長輩亦不以為
    意，更甚者上訴人早就準備離婚，通話均加以錄音存證，依此可推斷其提出之傷
    單為虛假。至於錄音帶內容亦無法證明被上訴人有承認毆打乙事，何況該錄音帶
    之真假亦有可疑。所用證據，援用原審之立證方法。
    理    由
甲、本訴部分：
一、本件上訴人起訴主張：兩造於八十三年九月十六日結婚，並於同年九月二十八日
    同赴德國，在德國生活期間，被上訴人不但以言語辱罵上訴人，並於八十六年六
    月九日持厚重書本猛力毆打上訴人左胸及左臂及用枕頭壓住上訴人之臉部，致上
    訴人受有左臂上方血腫、左前胸往腋窩方向有一道傷口，八十六年十月二十三日
    兩造自德國返臺定居，在乘座飛機劃位時被上訴人竟故意先將自己座位劃於商務
    艙，而把上訴人座位劃在經濟艙，且於飛抵中正國際機場時，當被上訴人之弟開
    發財車來接時，被上訴人竟以車子坐不下為由，拒絕接上訴人返家。同年十月二
    十六日，上訴人返被上訴人在三峽家中，當晚被上訴人即搬至他房間睡覺，拒絕
    與上訴人同房，同年十月二十七日晚上十時三十分，被上訴人至房間搬書桌、電
    腦時，故意把上訴人衣服丟棄於地上，藉故挑釁，上訴人要求被上訴人撿起衣服
    ，被上訴人竟不理睬，反手拉扯上訴人頭髮，再用拳頭痛毆上訴人上腹部及頭部
    、右膝蓋部及上腹部等多處瘀血，又被上訴人在未告知上訴人之情形下，赴德國
    工作，當上訴人以電話聯絡上被上訴人時，被上訴人非但不告知其在德國住所，
    還要上訴人「趕快找人嫁了」，且被上訴人之父母對上訴人亦多有誤解，造成兩
    家爭執，被上訴人背棄上訴人不聞不問，甚至在同年十月二十日遷戶籍時被上訴
    人僅將自己戶籍遷入三峽家中，而未把上訴人之戶籍一併遷入，顯見被上訴人惡
    意遺棄上訴人並破壞共同生活，使兩造已形同陌路，爰依民法第一千零五十二條
    第一項第三款、第六款及第二項規定，請求判決離婚，又被上訴人自八十七年初
    ，即不告而別，赴德國工作，對上訴人生活不聞不問，是被上訴人應自八十七年
    一月一日起至離婚判決確定之日止，按年給付上訴人家庭生活費用二十一萬一千
    一百九十七元。況本件上訴人在被上訴人赴德國求學期間，為能就近照顧被上訴
    人，使夫妻感情不致疏離，乃放棄台灣工作，隨同被上訴人前往德國，照料被上
    訴人生活起居，使被上訴人得無後顧之憂，專心取得博士學位，詎料，被上訴人
    在學成之際，即生嫌棄糟慷妻之心，對上訴人冷陌相對，致上訴人心情陷入絕境
    ，且被上訴人之父竟向雙方之友人散佈不實事項，使上訴人及其家人蒙羞、難堪
    ，遭人指點，上訴人每每思及自已為了保全此段婚姻，不惜低聲下氣，甚至下跪
    求和，均不得諒解接納，深感痛心。非但如此，上訴人之父母為了上訴人幸福，
    多年來亦忍氣吞聲，是上訴人所受精神上之損害實可謂至鉅，故被上訴人另應給
    付上訴人精神上之損害賠償二百萬元等情，求為准上訴人與被上訴人離婚，並命
    被上訴人給付自八十七年一月一日起至離婚判決確定之日止，按年給付二十一萬
    一千一日九十七元及另應給付二百萬元之判決（按原審僅判決准上訴人與被上訴
    人離婚，而駁回上訴人其餘之請求，上訴人就其不利部分提起上訴）。
    被上訴人則以：上訴人所附傷單與被上訴人無關，且上訴人拒絕履行同居義務，
    擅自返回娘家居住，不與被上訴人及家人同住，被上訴人絕無惡意遺棄上訴人之
    事由。反觀上訴人個性自幼驕恃成習，更常有顛倒是非之情事。又因係上訴人無
    正當理由拒絕與被上訴人同居，上訴人當然無理由請求別居之家庭生活費用。且
    該法條以被上訴人有支付能力為前提要件，被上訴人目前仍在德國進修，並無工
    作收入，況上訴人主張依經濟部所頒每人平均支出為標準，計算家庭生活費，亦
    顯屬過高。又兩造結婚後，兩人均在國外唸書，均無謀生能力，被上訴人之父代
    替上訴人支付學費一十五萬元，支付兩人國外之生活費計有：八十三年八十萬元
    、八十四年九十萬元、八十五年九十萬元、八十六年六十萬元，另外代替兩人支
    付房屋租金一百六十八萬元，依法均應由兩造平均負擔，被上訴人之父對上訴人
    部分之上開二百五十九萬元代墊款項返還請求權業已讓與被上訴人，因此上訴人
    之請求若有理由，被上訴人亦得以之主張抵銷。又兩造均有依民法第一千零五十
    二條第二項規定，請求離婚，足證雙方已有難於維持婚姻之重大事由存在，雙方
    均是破裂婚姻之受害者，上訴人據此請求精神上之損害賠償二百萬元，實無理由
    ，且上訴人對於被上訴人之直系尊親屬為虐待，致不堪為共同生活，被上訴人據
    此請求與上訴人離婚，依法被上訴人亦可請求上訴人給付精神上之損害賠償二百
    萬元，而主張與上訴人之請求款項抵銷等語，資為抗辯。
二、經查兩造於八十三年九月十六日結婚，旋即於同年九月二十八日相偕赴德國，至
    八十六年十月二十三日返臺，上訴人隨即於同年月二十七日返回娘家居住，被上
    訴人於同年十二月三十一日再赴德國之事實，為兩造所不爭執，並有戶籍謄本可
    證（見原審卷第十三頁），自堪信為真實。
三、按夫妻互負同居之義務，民法第一千零一條前段定有明文。而妻在婚姻關係存續
    中，非證明有不堪同居之虐待或其他正當理由，不得請求給養分居；又家庭生活
    費用如夫有支付能力雖應由夫負擔，但妻無不能同居之正當理由而拒絕同居者，
    不得向夫請求別居時期之生活費用（最高法院十八年上字第二一二九號及二十七
    年上字第三七九號判例參照）。本件兩造因感情惡劣，上訴人自認於八十六年十
    月二十七日返回娘家居住，而被上訴人復否認有虐待上訴人之情事，即上訴人亦
    不能證明其有別居之正當理由，則上訴人返回娘家居住而要求被上訴人給付自八
    十七年一月一日起至離婚判決確定之日止，按年給付生活費用二十一萬一千一百
    九十七元，自屬無據，不應准許。
四、次按夫妻之一方因判決離婚而受有非財產上之損害者，固得向有過失之他方請求
    賠償相當之金額，惟須以受害人無過失者為限，此觀諸民法一千零五十六條第一
    項及第二項規定自明。按婚姻端賴於兩造雙方之溝通及相互之配合，而本件兩造
    於婚後第二天即因上訴人一句：「我才不接這個爛攤子」之懟等（見原審卷第八
    頁反面、第五十九頁第一行、第六十頁），致兩造及兩造雙親反目，相互攻詰，
    惡性循環，已無復和希望，原審因認兩造間已有難以維持婚姻之重大事由存在，
    依上訴人之請求，判准兩造離婚確定，自係因可歸責於兩造之事由，依上開說明
    ，上訴人請求非財產上之損害即精神上損害賠償二百萬元，亦屬無據，不應准許
    。
五、從而原判決就前開部分所為上訴人敗訴之判決，核無違誤，上訴論旨猶執前詞指
    摘原判決此部分不當，求予廢棄改判，為無理由。
乙、反訴部分：
一、本件被上訴人反訴主張：被上訴人甚為保守，且已有年紀，非常重視婚姻，若非
    至絕望地步絕不輕言離婚，反觀上訴人為達離婚目的，竟昧著良心虛構事實，更
    極盡挑剔之能事，再由上訴人不擇手段堅持離婚一點，幾可肯定縱離婚不成，被
    上訴人日後亦無法享受和諧婚姻生活，兩人已確定無法繼續維持良好之婚姻關係
    。被上訴人認為兩人當初互信、互諒之婚姻基礎已因上訴人之強要離婚而盪然無
    存。況上訴人曾當面辱罵被上訴人「不要臉」、「有這種不要臉之父親才生出這
    種不要臉的兒子」，更口出穢言以三字經辱罵被上訴人之父等情，爰依民法第一
    千零五十二條第一項第四款及第二項規定，求為准被上訴人與上訴人離婚之判決
    。
    上訴人則以：上訴人受被上訴人及其家人同居不堪之虐待，並遭被上訴人惡意遺
    棄，要上訴人早點找人嫁，被上訴人急欲脫離婚姻關係，而誣指上訴人辱罵被上
    訴人之父，反訴兩造離婚，圖作困獸之鬥，以免卻被上訴人索取賠償云云，資為
    抗辯。
二、按有民法第一千零五十二條第一項以外之重大事由，難以維持婚姻者，夫妻之一
    方得請求離婚，民法第一千零五十二條第二項前段定有明文；又按婚姻乃一男一
    女之兩性結合，以組織家庭，共同生活為目的，故有足以破壞共同生活或難以維
    持共同生活之情事發生，允宜許其離婚以消滅婚姻關係。故七十四年六月三日修
    正公布之民法親屬編，就裁判離婚之原因，為應實際需要，參考各國立法例，增
    設民法第一千零五十二條第二項，明定有同條第一項以外之重大事由，難以維持
    婚姻者，得請求離婚。是對於家庭生活之美滿幸福，有妨礙之情形，即得認其與
    此之所謂難以維持婚姻之重大事由相當。查兩造感情惡劣，且已長達二年餘未同
    居共同生活（見本院卷第七十三頁），雙方家長亦已反目，兩造及其家人相互激
    忿、攻訐，業據證人即上訴人之父母魏延忠、林輝及被上訴人之父陳昌夫、弟陳
    玉昇分別於原審及本院證述甚詳（見原審卷第六０頁、第六十七頁、第五十八頁
    反面、第五十九頁、第六十八頁反面、本院卷第六十四頁至第六十五頁），足見
    彼此間長期嫌隙已無和諧希望，勢不可能回復婚姻，共同生活，況於原審審理時
    兩造於訴訟中始終針鋒相對，相互指責（見原審卷兩造所具之書狀），實有悖於
    夫妻共同生活應相互照顧，彼此提攜之目的，若勉強維持夫妻之名，徒生羈絆勢
    難共築和諧家庭生活，顯見兩造間已有難以維持婚姻之重大事由存在，且其事由
    應由兩造負責。從而，被上訴人依民法第一千零五十二條第二項前段規定，反訴
    請求離婚，洵屬有據，應予准許。原判決就此部分所為上訴人敗訴之判決，核無
    違誤，上訴論旨猶執前詞指摘原判決此部分不當，求予廢棄改判，亦無理由。
丙、至兩造其餘之攻擊或防禦方法及未經援用證據，經本院斟酌後，認為均不足以影
    響本判決之結果，自無逐一詳予論駁之必要，併此敘明。
丁、據上綸結，本件上訴為無理由，依民事訴訟法第四百四十九條第一項、第七十八
    條，判決如主文。
中    華    民    國    八十九    年        八      月      二十九      日
                              臺灣高等法院民事第十三庭
                                  審判長法  官  林  鄉  誠
                                        法  官  陳  駿  璧
                                        法  官  劉  清  景
右正本係照原本作成。
如不服本判決，應於收受送達後二十日內向本院提出上訴書狀，其未表明上訴理由者
，應於提出上訴後二十日內向本院補提理由書狀（均須按他造當事人之人數附繕本）
上訴時應提出委任律師或具有律師資格之人之委任狀；委任有律師資格者，另應附具
律師及格證書及釋明委任人與受任人有民事訴訟法第四百六十六條之一第一項但書或
第二項（詳附註）所定關係之釋明文書影本。
中    華    民    國    八十九    年        九      月        一        日
                                        書記官  高  澄  純
附註：
民事訴訟法第四百六十六條之一（第一項、第二項）：
對於第二審判決上訴，上訴人應委任律師為訴訟代理人。但上訴人或其法定代理人具
有律師資格者，不在此限。
上訴人之配偶、三親等內之血親、二親等內之姻親，或上訴人為法人、中央或地方機
關時，其所屬專任人員具有律師資格並經法院認為適當者，亦得為第三審訴訟代理人
。


司法院資訊處製作；財團法人民間司法改革基金會備份。
